【裁判字號】    98,易緝,34
【裁判日期】    980623
【裁判案由】    詐欺
【裁判全文】
臺灣臺南地方法院刑事判決              98年度易緝字第34號
公  訴  人  臺灣臺南地方法院檢察署檢察官
被      告  甲○○
                      之2
上列被告因詐欺案件，經檢察官提起公訴（97年度偵字第6655號）
，本院判決如下：
    主  文
甲○○幫助意圖為自己不法之所有，以詐術使人將本人之物交付
，處有期徒刑伍月，如易科罰金，以新臺幣壹仟元折算壹日。
    事  實
一、甲○○對於一般人蒐集他人金融帳戶使用常與詐欺犯罪密切
    相關已可預見，竟基於縱有人持其金融帳戶作為詐騙之犯罪
    工具，亦不違反其本意之幫助犯意，於民國97年2 月22日前
    之某日，在不詳地點，將其申辦之合作金庫商業銀行東臺南
    分行（下稱合作金庫銀行，銀行代碼006） 帳號0000000000
    000 號帳戶之存摺、印章、提款卡及密碼等物，交付予姓名
    、年籍不詳之成年男子，而以此方法幫助該成年男子所屬之
    詐騙集團利用其帳戶供詐騙他人匯款之用。嗣該成年男子所
    屬詐騙集團成員即基於意圖為自己不法所有之犯意，分別於
    (一)、97年2 月22日22時許，撥打電話予乙○○，並佯稱：伊
    係郵局客服中心主任，因乙○○先前有1 筆款項，誤設為12
    期分期付款，要幫乙○○做取消動作云云，致乙○○陷於錯
    誤，遂依指示在高雄市○○路70號自動櫃員機轉帳新臺幣（
    下同）21,986元至甲○○上開帳戶內。(二)、於97年2 月22日
    22時12分許，撥打電話予丁○○，並佯稱：丁○○之前網路
    購物扣款發生錯誤，應至自動櫃員機操作終止扣款云云，致
    丁○○陷於錯誤，遂依指示至自動櫃員機前操作，因而匯入
    29,987元（另1 筆匯款9,480 元轉帳未成功）至甲○○上開
    帳戶內。嗣乙○○、丁○○發現有異，乃報警處理，經警循
    線追查後，始知上情。
二、案經臺南市警察局第一分局報請臺灣臺南地方法院檢察署檢
    察官偵查起訴。
    理  由
壹、程序方面：
    按現行刑事訴訟法為保障被告之反對詰問權，排除具有虛偽
    危險性之傳聞證據，以求實體真實之發見，於該法第159 條
    第1 項明定被告以外之人於審判外之言詞或書面陳述，除法
    律有規定者外，不得作為證據。而刑事訴訟法第159 條之1
    至159 條之4 為傳聞法則之例外規定，被告以外之人於審判
    外之陳述，雖不符前4 條之規定，但經當事人於審判程序同
    意作為證據，法院審酌該言詞陳述或書面陳述作成時之情況
    ，認為適當者，亦得為證據；當事人、代理人或辯護人於法
    院調查證據時，知有第159 條第1 項不得為證據之情形，而
    未於言詞辯論終結前聲明異議者，視為有前項之同意，刑事
    訴訟法第159 條之5 定有明文。查本判決所引用之供述證據
    ，業據檢察官、被告及辯護人於準備程序時均不爭執證據能
    力，迄至言詞辯論終結前，亦未主張有刑事訴訟法第159 條
    第1 項不得為證據之情形，本院審酌該等證據作成時之情狀
    ，並無違法或不當等情形，認為以之作為本案之證據亦屬適
    當，依上開規定，自具有證據能力。另其餘非供述證據亦均
    經法定程序取得，無不得為證據之情形，自均有證據能力。
貳、實體方面：
一、訊據被告甲○○固坦承有申辦上開合作金庫帳戶之事實，惟
    矢口否認有何幫助詐欺之犯行，辯稱：96年2 月16日即農曆
    初十那天，伊所有之車牌號碼6M-5883 號自小客車之車窗被
    敲破，車內之公事包被偷，伊所有之上開合作金庫帳戶之存
    摺、提款卡等物係放在公事包內，且公事包內之皮夾、身分
    證、健保卡、筆記型電腦等物也被偷，伊同事林旭文及老闆
    黃奕嘉也知道伊自小客車被破壞云云。經查：
(一)、本件被害人乙○○、丁○○係因遭詐騙集團成員分別佯稱：
    「其有誤設12期分期付款，要幫忙做取消動作」、「網路購
    物扣款發生錯誤，應至自動櫃員機操作終止扣款」云云，始
    分別匯款21,986元、29,987元至被告上開合作金庫銀行帳戶
    之事實，業據被害人乙○○、丁○○於警詢時證述綦詳（見
    警一刑偵字第9704000492號卷【下稱警卷一】第6 至7 頁、
    警一刑偵字第9704000489號卷【下稱警卷二】第6 至7 頁）
    ，並有中華郵政公司自動櫃員機儲戶交易明細表3 紙、合作
    金庫銀行97年3 月13日合金東台南存字第0970001029號函所
    附合作金庫銀行綜合儲蓄存款印鑑卡、交易明細表各1 份及
    97年3 月18日合金東台南存字第0970001038號函所附新開戶
    建檔登錄單、交易明細表各1 份在卷可證（見警卷一第12至
    14頁、警卷二第14至16頁），且參以被告與被害人乙○○、
    丁○○素不相識且無任何往來，被告與其2 人應無資金往來
    之可能，足證被害人乙○○、丁○○確係因詐騙集團成員施
    以詐術致陷於錯誤，始行匯出上開款項至被告上開合作金庫
    銀行帳戶內，並因而均受有財產上之損害，應甚明確。
(二)、被告雖辯以：其所有之上開合作金庫銀行帳戶係遭人竊取使
    用云云，並以前揭情詞置辯，惟查：
 1、證人林旭文於本院審理時證稱：伊認識被告約有5 、6 年，
    於97年初約1 、2 月時，伊在中和上班，從事LED 銷售業務
    ，伊不清楚當時被告從事何工作，後來伊與被告有接洽LE D
    業務，請被告推廣中、南部地區，但伊與被告從97年迄今均
    尚未做到生意，伊大部分與被告是在電話中談業務，如有見
    面就是在臺北，被告是開一輛紅色自小客車，伊只知道被告
    之前約2 、3 年前曾遺失車子，是整部車子遺失，詳細情形
    伊不是很清楚，因為伊與被告之間是久久才聯絡1 次等語明
    確（見本院易緝卷第26至29頁）、證人黃奕嘉於本院審理時
    證稱：被告是林旭文轉介紹的朋友，是從97年底認識被告迄
    今，伊於97年初並不認識被告，伊自己在臺北北投經營LED
    燈光照明公司，係林旭文介紹被告幫公司擴展業務到中部市
    場，並不是公司正式的業務員，但迄今尚未成交過1 筆交易
    ，而且合作是今年初（即98年）才開始，伊也不知被告的車
    子發生過何事等語甚詳（見本院易緝卷第30至33頁），是依
    證人林旭文、黃奕嘉上開證述，足認其2 人並非如被告所述
    係被告之同事或老闆，且證人林旭文與被告並不常聯繫，證
    人黃奕嘉更是被告於案發後即97年底始認識之朋友，其2 人
    對於被告之自小客車有否遭人破壞並竊取其內物品等情，均
    一無所知。則被告辯稱：林旭文、黃奕嘉均知悉其自小客車
    遭破壞云云，顯與事實不符，自難採信。
 2、又被告就其自小客車遭人破壞竊取物品後曾否報案及向銀行
    掛失等節，先後於警詢時分別供稱：「我於97年2 月10日在
    臺中市○○路停車格內遭人敲開車門行竊，我未向警察機關
    報案」、「我自小客車遭竊時有要報案，但警察說要在案發
    地報案，所以我認為麻煩，且沒有重要的東西才未報案，我
    認為身分證重新申請補發就可以，所以才沒有報案」等語（
    見警卷一第3 頁、警卷二第3 頁）；復於偵查中供稱：「我
    有向金融機構辦理掛失及向警局報案，但來不及了；因為我
    帳戶沒有錢，所以我也沒有積極去做，我是曾向銀行0800免
    付費電話申請辦理掛失，但我沒有做事後追蹤，所以不知道
    銀行有無處理好」等語（偵卷第4 頁）；又於本院通緝到案
    供稱：「我有去報案，警察要我直接去銀行辦掛失，沒有開
    三聯單，後來我回臺南去合庫辦理時，行員告訴我帳戶已設
    定為警示帳戶，我是遺失快2 個月才去合庫辦理；我是當天
    報案，是在臺中市○○路鄰近臺中醫院，該警察局在臺中醫
    院斜對面」等語（見本院易緝卷第10頁）、後於本院審理時
    供稱：「我這輛自小客車被撬開很多次，之前都沒有去報案
    ，這次有去備案，但沒有寫三聯單給我，這次因為警察局就
    在旁邊，所以才去報案」等語（見本院易緝卷第47頁）。觀
    之被告先於警詢時供稱：因為要在案發地報案，伊認為麻煩
    ，所以未報案等語，後於本院審理時竟供稱：因為警察局就
    在旁邊所以有去報案等語，其先後供述矛盾，顯有可疑，則
    其於本院審理時有關報案之陳述，自難遽採。此外，被告雖
    又提出維修估價單1 紙，以證明其自小客車確實有遭人破壞
    之情，然該維修估價單上除記載車主姓名、聯絡電話、車牌
    、車型、日期及維修項目外，並未蓋用店章，其證明力已明
    顯過低，且依被告於本院審理時供稱：97年間的聯絡電話只
    記得是0986，現在的手機則是0000000000號，是去年3 、4
    月才開始換這支手機的等語明確（見本院卷第47至48頁），
    並對照上開維修估價單上所載之日期為2008年2 月16日、聯
    絡電話為0000000000號等情，則被告於其自小客車遭破壞時
    既尚未更換手機，何以上開估價單上所記載之聯絡電話卻是
    被告之新手機號碼，實啟人疑竇，由此益證被告上開所辯，
    應係臨訟卸責之詞，不足採信。
 3、再不法集團以他人帳戶供作款項出入之帳戶，衡諸常情，通
    常會先取得帳戶所有人之同意而能完全掌握時方才予以使用
    ，否則一旦帳戶所有人掛失，被害人匯入之款項即遭凍結無
    法提領，帳戶所有人反可輕易辦理補發存摺、變更印鑑、密
    碼，將款項提領一空，不法集團自無可能冒此風險。是若不
    法集團無從知悉帳戶所有人何時會辦理掛失，要無可能利用
    該帳戶而為詐欺取財犯行。觀以被告上開合作金庫銀行帳戶
    經被害人乙○○、丁○○2 人匯入款項後，旋即遭不詳人士
    予以提領一空，此有上開合作金庫銀行交易明細表1 份在卷
    可稽，是以，茍詐騙集團無從知悉帳戶所有人何時會辦理掛
    失，要無可能利用該帳戶而為前揭交易。因此，合理解釋即
    該帳戶係經帳戶申辦人交付或授權使用，亦即被告所申辦合
    作金庫銀行帳戶之存摺、提款卡、印章（密碼）等物，確係
    被告提供予詐欺集團成員使用一節，足堪認定。
 4、按今日一般人至郵局或銀行開設帳戶並非難事，如非供犯罪
    之非法使用，自無置自己名義帳戶不用，而取得他人帳戶使
    用之必要。且帳戶事關存戶個人財產權益之保障，其與存戶
    印鑑章甚至金融卡結合，具高度專有性，除非本人或與本人
    親密關係者，難認有何理由可自由流通使用，一般人皆有妥
    為保管防免他人任意使用之認識；參以邇來不法集團使用他
    人帳戶作為指示被害人匯款工具之犯罪類型層出不窮，並廣
    經媒體披載，凡對社會動態非全然不予關注者均能知曉。本
    件被告於提供帳戶存摺、提款卡、印章、密碼予他人使用時
    係年逾30歲之成年人，且為大學肄業，足認其心智成熟，具
    一般智識程度及社會經驗，對於上開各情，自有認識，竟仍
    提供上開合作金庫銀行帳戶存摺、提款卡、印章、密碼等物
    予姓名年籍均不詳之人使用，其主觀上顯具有縱該取得帳戶
    之人以之為詐欺取財工具，亦不違背其本意之幫助詐欺取財
    不確定故意甚明。
 5、綜上所述，本件事證明確，被告上開犯行已堪認定。
二、論罪科刑部分：
(一)、按刑法上之幫助犯，係對於犯罪與正犯有共同之認識，而以
    幫助之意思，對於正犯資以助力，而未參與實施犯罪之行為
    者而言（最高法院75年度台上字第1509號、88年度台上字第
    1270號判決意旨參照）。是以，如未參與實施犯罪構成要件
    之行為，且係出於幫助之意思提供助力，即屬幫助犯，而非
    共同正犯。本件被告基於幫助之犯意，提供帳戶存褶、提款
    卡、印章及密碼等帳戶資料予詐騙集團成員，並供詐騙被害
    人乙○○、丁○○使用，僅係參與犯罪構成要件以外之行為
    ，在無證據證明被告係以正犯之犯意參與，或被告有參與詐
    騙被害人或領取被害人匯入款項等詐欺取財之犯罪構成要件
    之行為之情形下，應認其所為係幫助犯而非正犯之行為。
(二)、故核被告所為，係犯刑法第30條第1 項前段、第339 條第1
    項之幫助詐欺取財罪。被告以1 行為交付合作金庫銀行帳戶
    存摺、提款卡、密碼等資料予詐騙集團成員，供詐騙集團成
    員分別向被害人乙○○、丁○○2 人為詐欺取財，係以1 幫
    助行為幫助正犯即詐騙集團成員觸犯構成要件相同之罪名，
    構成幫助犯之想像競合犯，應依刑法第55條之規定，從一重
    處斷。公訴事實僅論及被告幫助詐騙集團成員詐騙被害人乙○○之犯行，惟就詐騙被害人丁○○之幫助詐欺行為，與已
    起訴之犯罪事實，具有裁判上一罪關係，已如前述，為起訴
    效力所及，本院自應併予審理。本件詐騙集團成員間就上開
    詐欺取財犯行，有犯意聯絡及行為分擔，固皆為共同正犯，
    惟因幫助犯係從犯，乃從屬於正犯而成立，刑法上既無「共
    同幫助」之情，當亦無「幫助共同」之可言，故主文無須為
    「幫助共同」之諭知（司法院70年10月28日（70）廳刑一字
    第1104號刑事法律問題研究之研究意見、最高法院95年度台
    上字第6767號判決意旨參照）。被告以幫助之意思，參與構
    成要件以外之行為，為幫助犯，依刑法第30條第2 項規定，
    按正犯之刑減輕之。爰審酌被告對於蒐集帳戶者將持以犯財
    產犯罪之用已可預見，竟仍非法提供以助長犯罪，對社會治
    安危害不輕，並增加犯罪查緝之困難，且因此造成被害人2
    人受有損害，且犯後猶飾詞圖卸，未具悔意，犯後態度不佳
    ，並兼衡其前科素行、智識程度、生活狀況等一切情狀，量
    處如主文所示之刑，並諭知易科罰金之折算標準。
(三)、末按共同正犯因相互間利用他人之行為，以遂行其犯意之實
    現，本於責任共同之原則，有關沒收部分，對於共犯間供犯
    罪所用之物，自均應為沒收之諭知，惟幫助犯僅係對於犯罪
    構成要件以外行為為加工，並無共同犯罪之意思，自不適用
    該責任共同原則，對於正犯所有供犯罪所用之物或因犯罪所
    得之物，亦為沒收之諭知（最高法院91年度台上字第5583號
    、89年度台上字第6946號判決意旨參照）。查被告所有之上
    開合作金庫銀行帳戶之存摺、提款卡等帳戶資料，既經交付
    予詐騙集團，自屬詐騙集團所有，且本件被告係犯幫助詐騙
    集團犯詐欺取財罪，揆諸前揭判決意旨，自無庸併予宣告沒
    收。
據上論斷，應依刑事訴訟法第229 條第1 項前段，刑法第30條、
第339 條第1 項、第55條、第41條第1 項前段，刑法施行法第1
條之1 ，判決如主文。
本案經檢察官丙○○到庭執行職務
中    華    民    國    98    年    6     月    23    日
            刑事第十一庭  審判長法  官  林臻嫺
                                法  官  孫淑玉
                                法  官  蘇碧珠
以上正本證明與原本無異。
如不服本判決應於收受本判後10日內向本院提出上訴書狀，並應
敘述具體理由。其未敘述上訴理由者，應於上訴期間屆滿後20日
內向本院補提理由書狀（均須按他造當事人之人數附繕本）「切
勿逕送上級法院」。
                                書記官  許哲萍
中    華    民    國    98    年    6     月    23    日
附錄本案論罪科刑法條全文
中華民國刑法第339條第1項：
意圖為自己或第三人不法之所有，以詐術使人將本人或第三人之
物交付者，處5 年以下有期徒刑、拘役或科或併科1 千元以下罰
金。


司法院資訊處製作；財團法人民間司法改革基金會備份。
